【裁判字號】    98,台上,3433
【裁判日期】    980618
【裁判案由】    誣告
【裁判全文】
最高法院刑事判決            九十八年度台上字第三四三三號
上  訴  人  甲○○
上列上訴人因誣告案件，不服台灣高等法院台中分院中華民國九
十五年十一月二十九日第二審判決（九十四年度上訴字第一二二
六號，起訴案號：台灣台中地方法院檢察署九十三年度偵字第一
五九七八號），提起上訴，本院判決如下：
    主  文
原判決撤銷，發回台灣高等法院台中分院。
    理  由
本件原判決認定，上訴人甲○○與張清堯、王耀楨、張清修（已
死亡）、許明允、許謝金釵、廖庚辛及陳林草李等八人為台中市
○○段七０五地號等八筆土地之共有人，其等八人於民國八十二
年五月十四日將上開八筆土地，以新台幣（下同）三億八千六百
五十二萬元售予乙○○。至同年十二月一日雙方同意解約並重新
訂定兩份買賣契約，第一份就上開七０五號土地之交易價金為二
億四千二百三十八萬元；其餘七筆土地為一億三千六百九十八萬
三千七百元。上訴人、張清堯、王耀楨及張清修四人並就上開七
０五號土地，簽訂土地使用權同意書一份予乙○○。但乙○○就
上開七０五號土地，僅於八十二年十二月三日支付二千五百萬元
之定金後即未依約給付餘款，乙○○更於九十年間對上訴人等人
為竊佔罪之告訴，經偵查結果，認此部分屬民事糾紛，為不起訴
處分確定。上訴人意圖使乙○○受刑事處分，明知其簽有上開土
地使用權同意書，竟於九十一年九月二十三日向台灣台中地方法
院檢察署誣指乙○○偽造該同意書，涉犯偽造文書罪嫌等情，經
檢察官自動偵查起訴，因認第一審論處上訴人意圖他人受刑事處
分，向該管公務員誣告罪，處有期徒刑捌月，為無不合，予以維
持，並駁回上訴人在第二審之上訴（同時諭知緩刑參年），固非
無見。
惟查(一)、誣告罪之成立以意圖他人受刑事或懲戒處分，而為虛偽
之告訴告發報告者為要件。所謂虛偽係指明知無此事實故意捏造
，若告訴人誤認有此事實或以為有此嫌疑，自不得指為虛偽而科
以本罪。本件原判決係依據上訴人於九十二年四月二十三日具狀
所稱：「乙○○以欲分割農業區與工業區之位置為藉口，誘使甲
○○等人簽立所謂永久使用權書據」等語，並據乙○○之指訴，
證人林冠瑞、王耀楨、張清堯、張清修、許永樹之證述，及卷附
之同意書等證據資為論罪之主要依據。但上訴人堅決否認上開犯
行，並辯稱：其不知有此項同意書；且乙○○僅支付總價金中之
定金二千五百萬元，豈有書立永久使用土地之同意書，因懷疑同
意書之真實而提告澄清等語。查證人即撰寫偽造文書告訴狀之律
師蔡瑞煙結證：上訴人並無告知乙○○有「誘使甲○○等人簽立
所謂永久使用權書據」之話語，係因代書林冠瑞於另案作證時，
強調買賣契約簽立時有簽立同意書，上訴人又未曾見過該同意書
而深感疑惑，經研判該同意書可能是他人偽造，亦可能是上訴人
日久遺忘，故以兩面假設之方式陳述；其於撰寫告訴狀後，上訴
人並未過目等語（見原審卷第一一二頁反面）。上開證述如果屬
實，則上訴人有無明知不實而虛構事實之誣告犯意，即非無疑。
且代書林冠瑞證稱：同意書為其書立，為契約之附件，用供乙○
○申請建造執照之用等語（見第一審卷第一一一頁）。如屬無誤
，則契約附件之重要性遜於獨立之個別契約，彌留之記憶不如獨
立個別契約，此為一般人之經驗。觀乎該附件之簽立距上訴人於
九十一年九月二十三日對乙○○為偽造私文書告訴時，相隔幾達
九年之久（見九十一年度發查字第三九０二號卷第四頁）。則上
訴人所辯，尚非無據。上訴人如因日久而遺忘該附件之存在，其
於偽造私文書之提告，是否有明知不實而捏造事實之誣告犯意，
自待調查審認。次按附件所載之日期為八十二年十二月二日（見
第一審卷第一二四頁），竟與主約之八十二年十二月一日日期不
同。所載同意即時交付永久使用之內容，又與買賣契約第六條明
定「乙方（指賣方）應於付清尾款時將標的點交與甲方（指買方
）」（見第一審卷第一四一、一四０頁）之內容不符（乙○○於
訂立契約書時，只支付定金二千五百萬元，餘款二億餘萬元未付
）。而乙○○於九十一年五月十一日向警方提出附件，卻拒絕地
主等人查閱，亦有照片可按（見第一審卷第二七頁）。上開事項
是否足以引起上訴人合理懷疑附件之偽造？其提告是否基於是非
曲直之判定？亦攸關上訴人誣告犯故意之認定，同有查明釐清之
必要。(二)、法院對證據力之判斷，自有其職權，原非以囑託鑑定
為絕對必要之方法，故事實審法院依職權自行為筆跡之判定，自
為法之所許。惟事實審法院，就與被告犯罪事實具有關連性之證
據多方詳查以發現真實，如證據之調查尚未臻完備，即率加判決
，揆之刑事訴訟法第三百七十九條第十款規定，自屬判決違法，
足以構成撤銷之原因。本件原審以上開同意書「甲○○」之簽名
，與上訴人自承為其於八十二年間簽發之發票日為八十二年十月
十五日，面額一百五十萬元本票上「甲○○」筆跡併同上訴人於
九十一年度偵字第一一五二三號及本案偵查中於訊問筆錄上之簽
名，以肉眼觀察結果，認該等筆跡極其相似；參以乙○○尚於八
十二年十二月一日與潘張來伴簽訂之土地房舍租賃契約書，約定
由乙○○將包括七０五號土地等八筆土地租予潘張來伴互為研判
，認定上開同意書上「甲○○」簽名為上訴人之手筆，非乙○○
所偽造，是上訴人明知乙○○未偽造該同意書而虛構事實予以提
告，自成立誣告罪名等情。但查乙○○與潘張來伴於八十二年十
二月一日所簽訂之土地房舍租賃契約書，與上訴人於八十二年四
月一日起為期三年之租約重疊，則後訂租約之真實性如何？能否
採為犯罪之印證資料，已非無疑？且原判決就上開筆跡資料之運
筆慣性及特徵，筆跡之橫、豎、勾、捺、撇之間如何相似之處，
未為必要之說明，致本院無從審認原判決之判斷是否有違經驗法
則或論理法則之心證理由。又觀乎上開同意書上之「張」字部首
「弓」之勾畫，自然終止未順向「長」部連接，與上訴人於同年
度信用卡上之「弓」之勾畫順向「長」部連接之運筆慣性有別（
見第一審卷第九八、一四五頁）。且前者「清」之水部之三「畫
」由左下方微向右上，跡近平行，與後者之第一點由左上勾向右
下再呈上下走向，第二、三點上下連結，再右勾連向「青」字手
部之運筆走勢截然有別。此外，前者「桔」字之「木」部豎筆之
開頭呈平直狀，後者則有左勾之運筆特徵，亦有不同。原審就此
未待調查完備，遽行判決，調查職責，尚有未盡。(三)、認定事實
所憑之證據，須實際存在，就該案卷宗不難考見者，始克當之。
倘判決書內所記載之證據，與卷內資料不相符合，自有證據上理
由矛盾之違誤。原判決於論罪科刑時，併以上訴人及證人潘張來
伴於九十年度偵字第一四三七六號偵查案之供述為犯罪之部分論
據（見原判決第六頁倒數第四行、第五頁第十七行），但查無上
開卷證資料可供查考，是原審之採證是否有據及有無違背證據法
則，自屬無從憑斷，而有未當。上訴意旨指摘原判決不當，尚非
無理由，應認有撤銷發回更審之原因。
據上論結，應依刑事訴訟法第三百九十七條、第四百零一條，判
決如主文。
中    華    民    國  九十八  年    六    月   十八   日
                      最高法院刑事第五庭
                          審判長法官  陳  正  庸
                                法官  賴  忠  星
                                法官  林  秀  夫
                                法官  宋      祺
                                法官  陳  祐  治
      本件正本證明與原本無異
                                      書  記  官
中    華    民    國  九十八  年    六    月  二十三  日
                                                      Ｅ


司法院資訊處製作；財團法人民間司法改革基金會備份。
